臺灣基隆地方法院民事判決　　　　　　　 93年度訴字第413號
原　　　告　戊○○
訴訟代理人　李勇三律師
被　　　告　臺陽股份有限公司
法定代理人　子○○
被　　　告　己○○
　　　　　　金聖元有限公司
前列一人之
法定代理人　丁○○
被　　　告　壬○
被告兼
前列一人之
訴訟代理人　癸○○
被　　　告　庚○○
特別代理人　甲○
被　　　告　辛○○
　　　　　　乙○○
被告兼
前列三人之
訴訟代理人　丙○○
上列當事人間請求返還房屋事件，本院於94年5 月6 日言詞辯論
終結，判決如下：
    主  文
被告壬○應將坐落於台北縣平溪鄉○○段白石腳小段四三、四三
之一地號上如附圖所標示為Ｃ部分，無門牌號碼之建物遷讓返還
被告臺陽股份有限公司，再由臺陽股份有限公司交付給被告己○○，再由被告己○○交付給被告金聖元有限公司後，再由被告金
聖元有限公司交付給原告。
被告癸○○應將坐落於台北縣平溪鄉○○段白石腳小段四三、四
三之一地號土地上如附圖所標示為Ｅ部分，門牌號碼為台北縣平
溪鄉白石村中埔一一八號房屋遷讓返還被告臺陽股份有限公司，
再由臺陽股份有限公司交付給被告己○○，再由被告己○○交付
給被告金聖元有限公司後，再由被告金聖元有限公司交付給原告
。
被告庚○○應將坐落於台北縣平溪鄉○○段白石腳小段四三地號
上如附圖所標示為Ｆ部分，門牌號碼為台北縣平溪鄉白石村中埔
一一九號房屋遷讓返還被告臺陽股份有限公司，再由臺陽股份有
限公司交付給被告己○○，再由被告己○○交付給被告金聖元有
限公司後，再由被告金聖元有限公司交付給原告。
被告辛○○應將坐落於台北縣平溪鄉○○段白石腳小段四三地號
上如附圖所標示為Ｇ部分，門牌號碼為台北縣平溪鄉白石村中埔
一二０號房屋遷讓返還被告臺陽股份有限公司，再由臺陽股份有
限公司交付給被告己○○，再由被告己○○交付給被告金聖元有
限公司後，再由被告金聖元有限公司交付給原告。
原告其餘之訴駁回。
訴訟費用由被告負擔四分之三，餘由原告負擔。
本判決第一、二項於原告各以新台幣參萬元供擔保後，得假執行
。
本判決第三、四項於原告各以新台幣貳萬元供擔保後，得假執行
。
原告其餘假執行之聲請駁回。
    事實及理由
一、按訴狀送達後，原告不得將原訴變更或追加他訴，但被告同
    意者，不在此限。民事訴訟法第255 條第1 項第1 款定有明
    文。原告起訴後，追加被告癸○○、丙○○及辛○○，此項
    追加既經被告同意，自合於前揭規定，應予准許。又被告臺
    陽股份有限公司之法定代理人子○○、金聖元有限公司之法
    定代理人丁○○及被告己○○經合法通知，未於言詞辯論期
    日到場，核無民事訴訟法第386 條所列各款情形，依民事訴
    訟法第385 條第1 項前段之規定，准原告之聲請，尤其一造
    辯論判決，合先述明。
二、原告起訴主張：坐落於台北縣平溪鄉○○段白石腳小段43、
    43之1 地號土地（以下簡稱43地號、43之1 地號土地）上如
    附圖標示為Ａ、Ｅ、Ｆ、Ｇ、Ｃ部分，門牌號碼分別為台北
    縣平溪鄉白石村中埔132 、118 、119 、120 號及無門牌號
    碼之建物（以下稱系爭標示Ａ、Ｅ、Ｆ、Ｇ、Ｃ房屋），原
    屬被告臺陽股份有限公司（下稱臺陽公司）建造作為員工宿
    舍之用，臺陽公司將43地號土地連同系爭房屋連同土地一併
    出售與被告己○○，再由己○○連同上揭土地一併讓售與被
    告金聖元有限公司（下稱金聖元公司），嗣再由金聖元公司
    連同上揭土地一併讓售與原告。詎料被告等人趁隙無權占用
    ，迭經催促遷讓交還系爭房屋，皆未蒙置理。按臺陽公司為
    系爭房屋之原始建造人，取得房屋之所有權，惟怠於向被告
    等行使返還系爭房屋之權利，致原告之前手即被告金聖元公
    司未能受系爭房屋之交付，因而原告亦未能受系爭房屋之交
    付。按交付買賣標的物係出賣人之法定義務，不得特約免除
    （最高法院79年台上字第2179號判決參照）。是不問買賣契
    約有無約定點交房屋，出賣人須負交付標的物之義務。系爭
    房屋為被告等占用，致原告未能依買賣關係取得系爭房屋之
    占用，權利自受有損害。是以原告依買賣關係及被告臺陽公
    司之所有物返還請求權代位請求被告遷讓返還系爭房屋，為
    此提起本訴，並聲明如主文所示。
三、被告等答辯：
（一）被告乙○○、丙○○部分，固均不否認使用系爭標示Ａ房
      屋，但辯稱系爭標示Ａ房屋前身雖為台陽公司宿舍，但因
      年久失修倒塌，屋頂部分由訴外人鄧文學所興建，被告丙○○則興建房屋四周的鐵皮牆，僅有面對大門左邊的矮磚
      牆屬舊建材之部分，故現存系爭標示Ａ號房屋乃為被告丙○○原始起建，丙○○已取得所有權，被告臺陽公司已無
      所有權等語置辯。
（二）被告壬○、癸○○、庚○○、辛○○部分，對於分別占有
      系爭標示Ｃ房屋、系爭標示Ｅ房屋、系爭標示Ｆ房屋、系
      爭標示Ｇ房屋使用，且前揭建物均為台陽公司所有未予爭
      執，僅分別請求原告補償其等搬遷費用為抗辯。
四、得心證之理由：
（一）系爭標示Ｃ、Ｅ、Ｆ、Ｇ房屋為台陽公司所有，且被告壬○、癸○○、庚○○、辛○○對於上揭房屋均無合法權源
      可以占有使用，業據兩造所不爭執，因此被告壬○、癸○○、庚○○、辛○○乃屬無權占有要堪認定，因此台陽公
      司對其等得依據民法第767 條規定請求其等遷讓返還各自
      占有之房屋，要屬甚明。
（二）因按債務人怠於行使其權利時，債權人因保全債權，得以
      自己之名義，行使其權利，民法第242 條本文定有明文。
      而交付買賣標的物係出賣人之法定義務，不得特約免除，
      是不問買賣契約有無約定點交房屋，出賣人均須負交付買
      賣標的物之義務。經查，系爭編號Ｃ、Ｅ、Ｆ、Ｇ房屋業
      據被告臺陽公司連同43地號土地出賣於被告己○○，再由
      被告己○○出賣於被告金聖元公司，再由被告金聖元公司
      讓售予原告，此有土地房屋買賣契約書、存證信函、臺灣
      省臺北縣土地登記簿在卷可稽，要堪採信。而依據買賣契
      約原告對於被告金聖元公司、被告金聖元公司對於被告己○○、被告己○○對於被告台陽公司均有交付前揭房屋之
      請求權，但因被告臺陽公司、被告己○○、被告金聖元公
      司均怠於行使權利，致原告未能依買賣關係取得房屋之占
      有，權利自受有侵害。參諸前開規定及說明，原告依買賣
      關係及同案被告臺陽公司之所有物返還請求權，代位被告
      臺陽公司、被告己○○及被告金聖元公司向被告壬○、癸○○、庚○○、辛○○行使所有物返還請求權，於法有據
      。
（三）按民事訴訟如係由原告主張權利者，應先由原告負舉證之
      責，若原告先不能舉證，以證實自己主張之事實為真實，
      則被告就其抗辯事實即令不能舉證，或其所舉證據尚有疵
      累，亦應駁回原告之請求，最高法院17年上字第917 號判
      例要旨參照）。
（四）經查，系爭標示Ａ房屋，被告丙○○、乙○○否認為台陽
      公司所有，而原告係主張經代位後行使台陽公司之所有物
      返還請求權，因此原告自應對系爭標示Ａ房屋為台陽公司
      所有負舉證責任。經查，原告所提出之買賣契約、存證信
      函、土地登記簿謄本均無法證明台陽公司為興建現存系爭
      標示Ａ房屋之原始起造人，因此原告顯然對於其主張之權
      利無法舉證，依據前揭判例要旨，則不論被告乙○○、丙○○有無方法舉證被告丙○○興建系爭標示Ａ房屋之事實
      ，均應駁回原告之訴。次之，雖然被告丙○○、乙○○陳
      述於系爭標示Ａ房屋坐落位置曾有台陽公司興建之建物存
      在，但此不能謂被告等已承認台陽公司對於現存系爭標示
      Ａ建物擁有所有權，因此原告之舉證責任仍不能減免。且
      查，經本院94年4 月19日現場履勘系爭標示Ａ之房屋建材
      ，除了面對房屋左側之牆壁，臨地部分約120 公分高部分
      之建材為磚頭，及面對房屋正面牆壁局部建材磚頭外，其
      餘牆面部分及屋頂均為鐵皮建材，此房屋建材顯然與前揭
      系爭標示Ｃ、Ｅ、Ｆ、Ｇ之房屋大不相同，因此被告丙○○、乙○○主張系爭標示Ａ部分之建物鐵皮部分並非台陽
      公司興建應堪採信，而如將系爭標示Ａ房屋之鐵皮建材部
      分均除去，系爭標示Ａ房屋已喪失遮風避雨之功能，不能
      稱為房屋顯即非為不動產，因此被告台陽公司僅對於殘餘
      磚牆擁有動產所有權，而無房屋不動產所有權，是以被告
      丙○○於殘存片斷之磚牆上鋪設鐵皮建材，台陽公司不得
      依據民法第811 條附合之規定認取得現存系爭標示Ａ部分
      建物所有權，因此原告對於台陽公司對系爭標示Ａ房屋擁
      有所有權既不能舉證，要難其得代位台陽公司對被告丙○○、乙○○主張所有物返還請求權，因此原告此部分請求
      並無依據，應予駁回。
（五）從而，原告本於買賣、代位及所有物返還請求權等法律關
      係，請求被告壬○、癸○○、庚○○、辛○○應分別將系
      爭標示Ｃ、Ｅ、Ｆ、Ｇ房屋返還被告臺陽公司，再由被告
      臺陽公司將之交付予被告己○○，再由被告己○○交付予
      被告金聖元公司，再由被告金聖元公司交付予原告，為有
      理由，應予准許。原告其餘對被告乙○○、丙○○之請求
      則無理由，應予駁回。
（六）訴訟費用負擔之依據：民事訴訟法第79條、第85條第1 項
      。
（七）假執行之宣告：原告陳明願以現金供擔保，聲請准許宣告
      假執行，救原告勝訴部分，核尚無不合，爰分別酌定相當
      金額宣告之。至原告敗訴部分，其假執行亦失所附麗，併
      予駁回。
（八）據上論結，本件原告之訴為一部有理由一部無理由，依民
      事訴訟法第385 條第1 項前段、第87條第1 項、第79條、
      第390 條第2 項，判決如主文。
中　　華　　民　　國　　94　　年　　5 　　月　　20　　日
　　              臺灣基隆地方法院民事庭
                      法    　官　王翠芬
以上正本係照原本作成。
對於本件判決如有不服，應於收受送達後二十日內向本院提出上
訴書狀，敘述上訴之理由，上訴於臺灣高等法院，並按他造當事
人之人數附具繕本。
中　　華　　民　　國　　94　　年　　5 　　月　　20　　日
                      法院書記官  修丕龍
